【裁判字號】    98,醫,4
【裁判日期】    990623
【裁判案由】    損害賠償
【裁判全文】
臺灣臺中地方法院民事判決                 98年度醫字第4號
原      告    乙○○
訴訟代理人    陳沆河律師
複  代理人    甲○○
被      告    戊  ○
              丙○○
共      同
訴訟代理人    盧永盛律師
複  代理人    己○○
上列當事人間損害賠償事件，本院於民國99年6月9日言詞辯論
終結，判決如下：
    主    文
原告之訴及其假執行之聲請均駁回。
訴訟費用由原告負擔。
    事實及理由
一、原告起訴主張略以：
（一）原告於民國（下同）94年6月間，前往臺中市○村路戊○
      牙醫診所，由被告戊○就原告之左上顎進行植牙手術之術
      前門診，被告戊○告知其左上顎牙骨厚度不足，需進行墊
      骨粉後始能進行植牙手術，乃由被告丙○○為原告進行墊
      骨粉，之後，被告戊○於94年6月20日為原告進行植牙手
      術並為原告左上顎開刀後，以左上顎厚度不足為由終止手
      術，並由被告丙○○於同年10月24日再為原告墊骨粉。嗣
      原告於96年5月14日再次前往看診，以確認左上顎之厚度
      ，被告戊○即要求原告於同年5月21日進行植牙手術。被
      告丙○○、戊○均從事牙醫業務，均為專業人員，本應注
      意原告墊骨粉厚度需達到安全範圍始能進行植牙手術，且
      為其所能注意竟疏未注意，於96年5月21日為原告進行植
      牙手術時，竟又因骨粉厚度不足，貫穿上顎，致原告受有
      鼻竇牙齦管、上頷竇鼻竇炎、過敏性鼻炎等傷害，終生
      無法痊癒，達到重傷之程度，被告二人就本件醫療行為顯
      然均有過失。
（二）原告所受損害之金額臚列如下：
    1.醫藥費部分：新臺幣（下同）8,293元。
    2.不能工作損失：60,000元。
      原告受傷後，3個月不能工作，以每月薪資20,000元計，
      合計60,000元。
    3.減少勞動能力損害：950,000元。
      原告為49年生，依平均壽命計算，減少勞動能力之損害為
      950,000元。
    4.精神慰撫金：1,000,000元。
      原告受傷後不僅頻繁就醫，且所受傷害仍未復原，並因此
      產生失眠、頭痛等併發症，事發迄今已逾1年，精神上痛
      苦不堪，爰請求精神慰撫金1,000,000元。
（三）綜上所述，爰依民法第184條第1項、第185條第1項、第
      193條第1項、第195條第1項之規定提起本件訴訟。並聲明
      ，求為判決：被告應連帶給付原告2,018,293元，及自起
      訴狀繕本送達之翌日起至清償日止，按年息5%計算之利息
      。並陳明，願供擔保，請准宣告假執行。
（四）原告對被告之答辯另補充略以：
    1.依消費者保護法第7條、第7條之1、醫師法第12條之1、醫
      療法第64條第1項、第82條之規定，被告二人均為專業醫
      師，且病歷亦為其所製作，就待證事項之舉證能力，顯然
      較原告具有優勢，而容易取得及提出證明方法，依民事訴
      訟法第277條但書、民法第191條之3之規定，應轉由被告
      就渠等未違反上開各項注意義務等事項，負舉證責任。
    2.本件原告植牙之前，經被告診斷告知需骨粉並多次填補骨
      粉，若骨粉厚度填補不夠而不能進行手術，則被告為原告
      手術穿透牙床，即應有過失；若填補骨粉厚度已經足夠，
      而被告為原告手術竟然穿透牙床，則被告仍有過失，故不
      論骨粉填補厚度是否足夠，均為被告之專業，被告將原告
      牙床穿透，即有過失。被告二人為原告進行植牙手術，均
      應對於原告接受鼻竇增高手術後，骨頭是否已長滿所欲提
      高之空間內，並應就所置入之人工骨粉特質，以X光機觀
      察是否有誤判之可能，為綜合研判，此為被告所能注意竟
      均疏於注意，於原告之左上齒槽骨高度並未長滿所欲達到
      之10厘米以上之目標，竟誤判高度已達11.1─12.3厘米，
      導致被告為原告進行左上顎骨鑽洞手術過程中，造成原告
      鼻竇穿孔之傷害。
    3.依彰化基督教醫院之鑑定檢查結果，雖未發現口腔鼻竇
      管或鼻竇炎之表徵或影像，並以鼻部酸痛為病患主觀感受
      ，無法以儀器作定性或定量之判斷云云，惟查，原告自96
      年5月受傷後，迄今經常鼻部酸痛，精神不能集中，影響
      原告之情緒甚鉅，致不能專心工作，精神上痛苦不堪，對
      於減損勞動能力之程度應非輕微，故彰化基督教醫院以原
      告減損勞動能力程度應為非常輕微云云，尚非正確。又一
      般感冒雖也會引起鼻炎，但原告並不是長期性的鼻炎。另
      證人丁○○之證述，其中有關看診檢查之部分，因其只是
      目視檢查，故其陳述內容不能作為證據。
二、被告戊○、丙○○均答辯略以：
（一）被告戊○及丙○○於植牙過程並無疏失。被告否認原告主
      張之受有重傷害及減少勞動能力之損失，又原告主張之「
      失眠、頭痛、上頷竇鼻竇炎、過敏性鼻炎」與本件醫療行
      為無因果關係。
    1.原告稱其受有「鼻竇牙齦管、上頷竇鼻竇炎及過敏性鼻
      炎」傷害之時間為96年5月21日，然於同年月22日原告至
      丁○○耳鼻喉科診所就診時，其檢查結果並無任何異狀，
      若果如原告所述，當時應是其傷勢最嚴重明顯之時，何以
      未有任何異狀？又原告居住地為臺中市，以臺中市之醫療
      資源，外縣市病患尚且至臺中市就診，何以原告遠至彰化
      市秀傳醫院、竹山秀傳醫院及竹山鎮德山牙醫診所就診，
      此亦令人不解。
    2.依行政院國軍退除役官兵輔導委員會臺中榮民總醫院（下
      稱臺中榮總醫院）之原告病歷資料，果若原告所受傷勢如
      此嚴重，何以其自96年5月21日起遲至同年6月4日始至臺
      中榮總醫院就診？且依96年6月4日、98年1月6日之X光片
      之照攝鼻翼常規攝影診斷結果，均顯示無任何異狀，該病
      歷最後1頁檢查結果2並註記已排除鼻竇炎。
    3.依臺中榮總醫院之病歷資料中96年9月17日、同年11月1日
      、同年11月19日、同年12月18日、97年1月15日之記載，
      原告罹患有「Cellutitis of H&N」，此之中文學名為蜂
      窩性組織炎，而蜂窩性組織炎代表人體軟組織（包括肌肉
      組織）有很嚴重的感染發炎，若無積極用藥物治療，有可
      能導致局部潰爛，或嚴重到全身性敗血症的產生，即可能
      危及生命。然原告於96年9月17日被診斷出有上開症狀，
      卻未於病歷資料記載有無發燒、點滴、施以藥物治療、住
      院甚至細菌培養等作為，如此長達4個月之蜂窩性組織炎
      ，醫院應作細菌培養或住院的建議，然臺中榮總醫院卻均
      未為之，如此豈不早應危及其生命，故該病歷記載恐與事
      實有相當之出入。
    4.依證人丁○○醫師之證述，其於96年5月22日為原告看診
      時，其牙齦有縫合的情形，然縫合的地方沒有看到分泌物
      滲出，亦無在鼻腔裡看到明顯濃稠性的分泌物存在，而無
      法認定當時有鼻竇炎或鼻竇牙齦管存在，因此既無病症
      自無當場施用藥物治療之必要。再依臺中榮總醫院96年6
      月4日病歷資料之記載，原告疑似有慢性鼻竇炎，但X光報
      告顯示在其鼻竇內，並無不正常的影像增加，依此兩相比
      較得知，當時應無急性鼻竇炎。且臨床上持續的急性鼻竇
      發炎超過3週以上，方可稱其變成慢性的發炎。
    5.依臺中榮總醫院96年8月6日診斷證明書之記載，從其診斷
      之第2項而言，上頷竇鼻竇炎是可以反覆性發生，然其第1
      項鼻竇牙齦管之診斷，則應該要有放射線之輔助證實，
      然由臺中榮總醫院6月4日病歷資料與上開診斷證明書觀之
      ，被告無法認同有該診斷證明書第1項的診斷存在。又從
      96年6月4日、同年6月7日一般放射線檢查報告，及7月10
      日電腦斷層檢查報告，均無法看出原告有上頷骨骨折，然
      診斷記載上卻書寫此症狀。
    6.判斷罹患鼻竇炎之依據，一般是從鼻腔的檢查發現有很多
      濃稠性分泌物，或是口咽部有倒流的濃稠性分泌物存在，
      而其感染原因最常見是一般上呼吸道感染造成的併發症，
      其他當然有牙齒方面的原因所造成，甚至鼻竇有外傷的病
      史，而急性咽喉炎或扁桃腺發炎，有可能產生鼻竇炎方面
      的症狀，此即上述所謂的上呼吸道感染的併發症。再對照
      原告於臺中榮總醫院之病歷資料，原告在96年6月7日有扁
      桃腺炎即急性咽炎等感冒症狀，其所做之電腦斷層顯示左
      邊上頷竇有一些分泌物的堆積，因此下的診斷是鼻竇炎，
      是此次分泌物的堆積可能與感冒症狀有關連。
    7.雖原告質疑96年5月22日當日未有正式掛號看診及製作病
      歷資料，然重點是丁○○醫師有無詳細為病患作檢查，而
      經丁○○檢視原告因植牙所縫合的傷口及其鼻腔、口咽腔
      與面頰觸診後，因未發現有何不正常現象，方未開立處方
      及製作病歷資料。雖原告當時面頰從外觀上看來有些許的
      腫脹，未看到局部皮膚的發紅，此亦有可能因植牙結果所
      致，此如同拔牙後、通常病患的臉頰1、2天期間亦有紅腫
      情形。又以被告之訴訟代理人言，因擔任醫師公會及牙醫
      師公會法律顧問，故不管是掛號收費、作身體檢查等，醫
      師朋友們也都不收掛號費、私下須自費之超音波診療費，
      此如同至律師事務所詢問相關法律問題，訴訟代理人亦不
      收取相關諮詢費用一般，此於人情事理相當常見。至於原
      告主張於96年5月21日其回到家中昏倒一情，係因原告本
      身有糖尿病之慢性病病史，當天早上被告戊○請診所護士
      陪同病患回家請其好好休息，未料被告仍不停與他人聊天
      ，不久，被告戊○於接獲原告丈夫之來電稱原告昏倒而正
      送往臺中榮總醫院時，當下即判斷應是原告沒吃早餐致血
      糖過低，故請原告丈夫於途中便利商店買一瓶養樂多給原
      告先喝下，不久原告即甦醒過來，而未前往醫院，此可說
      明被告戊○對原告之身體狀況相當清楚。
    8.依林新醫院病歷資料及鈞院98年9月23日筆錄等資料顯示
      ，原告至少自95年7月間起即有過敏性鼻炎之病史，且依
      丁○○到庭證述，均無法認定本件原告當時有鼻竇炎或鼻
      竇牙齦管存在，即便是臺中榮總醫院耳鼻喉科醫師涂智
      文之證述，亦稱沒有辦法確認急性鼻竇炎跟植牙有關，而
      診斷證明書上記載的植牙或流鼻膿及左頰腫痛是依據病人
      的主訴等語，且經彰化基督教醫院鑑定結果，其口腔粘膜
      鼻腔粘膜、鼻腔、鼻咽內視鏡檢查、鼻竇電腦斷層檢查均
      正常，無發現口腔鼻竇管或鼻竇炎之症後或影像，均與
      被告所述相符。故依專業耳鼻喉科醫師之意見及彰基醫院
      之鑑定意見均無法判定原告有其起訴狀所指之症狀，此均
      是原告個人之主訴及主觀感受。
（二）本件原告係以民法第184條第1項之規定作為請求權之依據
      ，然依該條項之規定，須以行為人因故意或過失侵害他人
      權利方負損害賠償責任，今依行政院衛生署醫事審議委員
      會（下簡稱醫審會）二次鑑定意見均再三說明，被告就本
      件植牙可預期之風險及結果均已盡其評估及專業醫師應有
      之注意義務，前後歷經二年方施行植牙，以被告尚且最不
      信任之臺中榮總醫院病歷資料作為鑑定依據，都不認為被
      告涉有何疏失，從而，此即與原告之上開請求權基礎構成
      要件不符。至證人歐少玲醫師於偵查中之證述，純係其個
      人看法，不僅與衛生署醫審會二次鑑定報告內容不符，更
      無從推翻衛生署醫審會之鑑定意見，否則日後所有牙醫師
      之醫療糾紛均不必再送國家最高醫事審議機關以合議開會
      討論方式鑑定，故檢察官據以起訴實有重大誤會等語。並
      聲明：求為判決駁回原告之訴。並陳明如受不利判決，願
      供擔保請准宣告免假執行。
三、兩造經本院整理不爭執事項並簡化爭點，結果如下：
（一）兩造不爭執之事項：
    1.原告於94年6月間前往臺中市○村路戊○牙醫診所，由被
      告戊○就原告之左上顎進行植牙手術之術前門診。因被告
      戊○告知左上顎牙骨厚度不足，乃先由被告丙○○為原告
      進行墊骨粉。94年6月20日被告戊○為原告進行植牙手術
      並為原告左上顎開刀後，因原告左上顎厚度不足而終止手
      術，並要求原告於同年10月24日再由被告丙○○墊骨粉。
      96年5月14日原告再次前往看診以確認左上顎厚度後，原
      告即於96年5月21日進行植牙手術。
    2.根據林新醫院之病歷資料第1頁第6行PHX:allergic
      rhinitis was noted之記載，原告有過敏性鼻炎之病史。
（二）兩造爭執事項
    1.原告是否因被告二人之診療行為致罹患有「鼻竇牙齦管
      、上頷竇鼻竇炎、過敏性鼻炎」等病症？若是，被告二人
      之上開診療行為是否有違醫學常規而有疏失？
    2.原告於96年6月4日至臺中榮總就診之X片照攝鼻竇常規攝
      影診斷結果，有無異常現象發生？又臺中榮總於96年6 月
      7日、7月10日就原告施行之電腦斷層攝影，其結果有無顯
      示原告鼻竇內有異常狀況？
    3.原告於臺中榮總之病歷資料，依96年9月17日、同年11 月
      1日、同年11月19日、同年12月18日、97年1月15日所示，
      原告罹患有「Cellutitis of H&N」，此之中文學名是否
      為蜂窩性組織炎？
    4.原告之過敏性鼻炎之病史，係長期性過敏性鼻炎或僅係一
      般感冒所引發？
    5.原告是否因本件傷害而減損其勞動能力，並受有不能工作
      之損失、醫藥費之損害？又上開所受損害之金額各為若干
      ？
四、法院之判斷：
（一）原告主張其於94年6月間前往臺中市○村路戊○牙醫診所
      ，由被告戊○就原告之左上顎進行植牙手術之術前門診。
      因被告戊○告知左上顎牙骨厚度不足，乃先由被告丙○○
      為原告進行墊骨粉。94年6月20日被告戊○為原告進行植
      牙手術並為原告左上顎開刀後，因原告左上顎厚度不足而
      終止手術，並要求原告於同年10月24日再由被告丙○○墊
      骨粉。96年5月14日原告再次前往看診以確認左上顎厚度
      後，原告即於96年5月21日進行植牙手術等之事實，為被
      告所不爭執，自堪信為真實。
（二）按因故意或過失，不法侵害他人之權利者，負損害賠償責
      任。故意以背於善良風俗之方法，加損害於他人者亦同。
      民法第184條第1項定有明文。惟侵權行為所發生之損害賠
      償請求權以有故意或過失不法侵害他人權利為其成立要件
      ，若其行為並無故意或過失，即無賠償之可言（最高法院
      49年度臺上字第2332號、54年度臺上字第1523號判例意旨
      參照）。是依民法有關侵權行為責任成立之要件有二，其
      一為行為人有過失，其二為侵害行為與被害人損害之結果
      間具有因果關係。而按過失為注意之欠缺，民法上所謂過
      失，以其欠缺注意之程度為標準，可分為抽象的過失、具
      體的過失，及重大過失三種。應盡善良管理人之注意（即
      依交易上一般觀念，認為有相當知識經驗及誠意之人應盡
      之注意）而欠缺者，為抽象的過失，應與處理自己事務為
      同一注意而欠缺者，為具體的過失，顯然欠缺普通人之注
      意者，為重大過失。故過失之有無，抽象的過失，則以是
      否欠缺應盡善良管理人之注意定之，具體的過失，則以是
      否欠缺應與處理自己事務為同一之注意定之，重大過失，
      則以是否顯然欠缺普通人之注意定之，苟非欠缺其注意，
      即不得謂之有過失（最高法院42年臺上字第865號判例意
      旨參照）。而在醫療領域中，對醫師之醫療行為的施作，
      應具其所屬職業通常所具之智識能力，即所謂「常規診療
      義務」。而所謂醫療行為之「常規診療義務」之具體內涵
      ，應以當時之醫療準則為斷，由醫師中之專家們集體依高
      度的專業知識，自主地經過討論而形成。末按當事人主張
      有利於己之事實者，就其事實有舉證之責任，民事訴訟法
      第277條前段亦有明文規定。故原告主張侵權行為之損害
      賠償請求權存在者，應先就有責原因之事實存在、有損害
      之發生及二者間有相當因果關係存在等成立要件先負其舉
      證之責任，如未能舉證上開要件成立，即不得謂其請求權
      存在。本件原告主張被告戊○於96年5月21日為其進行植
      牙手術時，因所填充之骨粉厚度不足，而貫穿上顎，致其
      受有鼻竇牙齦管、上頷竇鼻竇炎、過敏性鼻炎等傷害，
      終生無法痊癒，達到重傷之程度，被告二人就本件醫療行
      為，顯然均有過失等節，固據其提出臺中榮總醫院之診斷
      證明書等為證，惟為被告所否認，並辯以上詞。經查：
    1.被告戊○於94年6月20日為原告施行第一次植牙手術時，
      發現齒槽骨高度不夠，乃停止植牙改做骨粉填充手術，其
      後又因為效果不彰，將原告轉診任口腔顎面外科醫師之被
      告丙○○施行鼻竇增高手術。嗣經丙○○建議認為鼻竇增
      高手術已達到齒槽骨增高之效果，始再度進行施行植牙，
      且植牙前復以顎骨環口全景X光片，再次確認齒槽骨高度
      後，於96年5月21日才實施植牙手術等，此有被告二人提
      出之原告病歷影本附卷可憑（參臺灣臺中地方法院檢察署
      96 年度他字第3635號卷第29、30、63-70、77-89頁；本
      院卷(一)第268-275頁，光碟外放），且為原告所不爭執，
      足見被告二人對原告進行植牙及鼻竇增高等手術，歷經多
      次診斷、確認，費時甚久，堪認其等醫療行為已屬審慎為
      之，尚無明顯輕忽行事之情事存在。
    2.本件因原告另案對被告二人提起業務過失傷害刑事告訴，
      於刑事案偵查中，經臺灣臺中地方法院檢察署檢察官將全
      案送請醫審會就下列事項提供鑑定意見：(1)原告至被告戊○所開設之「戊○牙醫診所」之就診期間，被告所為之診
      斷過程、手術過程、事後的處置方式，診斷結果及開立之
      處方用藥（含種類、數量），是否合乎一般正常之醫療程
      序，其診療及用藥情形有無疏失？(2)患者鼻竇穿孔之狀況
      是否為非可預期的風險和結果？如是，請提供意見認定本
      案是屬於現行醫療知識的能力與限制。醫療院所設備
      的限制。醫事人員疏失。何種類型？(3)患者鼻竇穿孔的
      狀況為可預期的風險和結果（即常見併發症、副作用等）
      ，則被告於事前近兩年期間與口腔外科專科醫師會診所
      為之評估及牙床補強程序是否符合專業牙科醫師之應有注
      意義務？對於原告骨骼形狀、密度及軟組織的厚度、型
      態，被告是否有盡合理的注意義務去研判可能遇到的狀況
      與風險？在設備的採用上是否符合一般牙醫診所之水準
      ？在過程中的感染管控是否符專業醫師應有的注意義務
      ？在手術後傷口的照護上是否符合一般診所專業醫師應
      有的注意義務？嗣經行政院衛生署以97年10月22日衛署醫
      字第0970217043號書函檢送醫審會鑑定書乙份，其鑑定意
      見如下（參臺灣臺中地方法院檢察署96年度他字第3635號
      卷，第114頁背面至117頁）：
    (1)口鼻竇管係指口腔與鼻竇腔相通而無法自行癒合之現象
      ，常發生於上顎後牙區。口鼻竇管若未癒合，常會造成
      後續之上顎竇鼻竇炎。造成口鼻竇管之原因很多，主要
      是病人齒槽骨高度過低，再加上後續之口腔手術，如拔牙
      、囊腫摘除、根尖手術或植牙手術過程中，造成齒槽骨與
      鼻竇腔穿通所造成。自發性產生口鼻竇管的機會較低，
      常發生在長期之牙周病、根尖感染、根尖囊腫等。本病例
      病人植牙前，顎骨環口全景X光片顯示在左上顎後牙區之
      骨高度至少有5mm以上，且並未有顎骨破壞穿通之現象，
      因此產生自發性口鼻竇管之機會不高。由於病人術前病
      歷並無記載過去有鼻竇炎病史，且審酌病人之手術過程、
      術後症狀及至臺中榮民總醫院耳鼻喉科就診之時間點，該
      次植牙手術造成病人之口鼻竇管及上顎竇鼻竇炎後遺症
      之可能性較大。
    (2)本案病人鼻竇穿孔之狀況為可預期之風險和結果。
    (3)口鼻竇管為上顎後牙區植牙可能產生之手術風險之一，
      因此本案病人鼻竇穿孔之狀況為可預期之風險和結果。以
      下就鑑定項目回覆：
      本病人豐醫師第一次手術時，發現齒槽骨高度不夠，因
        此停止植牙，改做骨粉填充手術，其後又因為效果不彰
        ，轉診口腔顎面外科曾醫師施行鼻竇增高手術。其後經
        曾醫師建議認為鼻竇增高手術已達到齒槽骨增高之效果
        ，前後歷經二年才施行植牙。且植牙前再以顎骨環口全
        景X光片，再次確認齒槽骨高度已足夠植牙，才實施植
        牙手術，顯見豐醫師對於告訴人骨骼形狀、密度軟組織
        的厚度、型態，已有盡合理之注意義務去研判可能遇到
        之狀況與風險，且所為之評估及牙床補強程序符合專業
        牙科醫師之應有注意義務。
      豐醫師在此病人之術前評估及預防工作，雖已盡到注意
        之義務。惟病人最後植牙時，仍產生鼻竇穿孔之現象，
        顯然是病人鼻竇增高手術後，骨頭並未長滿所欲提高的
        空間內，這在以二度空間呈像之顎骨環口全景X光片是
        無法完全呈現及診斷出來的，而需靠以三度空間呈像之
        電腦斷層攝影來評估。惟電腦斷層攝影設備僅在少數大
        型醫院牙科使用，並非常規使用工具。以一般基層診所
        植牙至少應具有顎骨環口全景X光片機器設備之水準要
        求，及曾照會專科醫師、施行鼻竇增高手術及長期評估
        觀察後始植牙之流程來看，豐醫師已盡到基層開業醫師
        之設備水準及術前應注意之義務。
      在96年5月21日植牙手術中產生疑似鼻竇穿孔現象後，
        豐醫師立即停止手術，縫合傷口，並處方抗生素及止痛
        藥。次日回診檢查傷口，並請耳鼻喉專科醫師會診，一
        星期後再回診拆線，X光攝影並檢查傷口，確定無礙，
        所有流程符合一般診所專業醫師感染管控及手術後傷口
        照護專業醫師應有的注意義務，並無不當之處。
    3.本件復經臺灣臺中地方法院檢察署檢察官再送請醫審會為
      就下列事項補充鑑定：(1)95年9月5日病患至口腔外科丙○○醫師處回診後，經曾醫師做X光檢查（該X光機之精密度
      與戊○醫師的不同，較為精密），認為齒槽骨的高度已經
      有11.1至12.3mm ，故通知被告豐醫師可進行7mm長度之人
      工植牙手術，豐醫師遲至96年5月14日始進行該手術，此
      期間之前以鼻竇增高手術補上去的骨頭有無可能因鼻竇膨
      脹而被吸收又萎縮？手術前被告豐醫師並未再經曾醫師認
      可否進行手術，是否有疏失？(2)本案為鼻竇增高手術，所
      進行的齒槽骨骨粉填充手術，所填充骨粉密度是否足夠？
      可否由X光片判斷？密度是否應由丙○○醫師判斷？或是
      由戊○醫師判斷？密度不夠，是否為本案病患植牙時，造
      成鼻竇穿孔的原因？另經本院函請醫審會就原告是否因被
      告二人之診療行為致罹患有鼻竇牙齦管、上頜竇鼻竇炎
      、過敏性鼻炎等病症，一併鑑定。嗣行政院衛生署以99年
      1月19日衛署醫字第0990200394號書函檢送醫審會鑑定書
      之鑑定意見如下：
    (1)鼻竇增高手術所置入之人工骨粉，若置放過久，是有可能
      在術後半年至一年後逐漸產生部分吸收現象。由於此骨粉
      之吸收及原鼻竇再氣室化之影響，有可能使原撐大、撐高
      之骨粉填塞空間萎縮，高度降低。病人自94年6月20日至
      96年5月14日始接受植牙手術，間隔1年11個月，是有可能
      造成上述現象，但本病例並無明確證據顯示有此現象發生
      。又病人已於94年10月24日經鼻竇增高手術，95年9月5日
      醫師丙○○評估已可植牙，至96年5月14日豐醫師為其照X
      光後，評估可植牙，故96年5月21日豐醫師始施行植牙手
      術，由於95年9月5日至96年5月21日已再間隔8個月餘，依
      學理應再評估該處骨頭生長情況是否仍適合植牙。豐醫師
      於96年5月14日植牙前，雖曾再為病人照X光片自行評估，
      但並未再照會原鼻竇增高手術醫師丙○○以較精密之數位
      X 光機確認正確骨高度，以評估可否進行手術，是有未盡
      完備之處，但一般牙科醫師已具有判讀牙科X光片並具以
      測量鼻竇高度之能力，因此雖僅由豐醫師本人判讀，是有
      未盡完備，但難謂有疏失。而在本病例中，即使是在手術
      醫師丙○○處以比豐醫師所照X光較為精密之數位X光機判
      讀，因亦為二度空間解像，也無法整體判斷鼻竇立體形態
      是否都均勻，適合植牙，也很難完全避免鼻竇穿通之意外
      發生。
    (2)由於X光片僅顯示二度空間影像，很難據以判斷鼻竇增高
      手術所填充骨粉在立體空間內之密度是否足夠，再加以根
      據94年6月20日曾醫師為病人施行鼻竇增高手術之手術紀
      錄記載，所置入之人工骨粉為DFDBA（脫鈣冷凍乾燥骨粉
      ），該項材料在X光影像上較易呈現放射透射性，影像判
      讀也更為困難。在本案中無論是豐醫師以普通X光機或曾
      醫師以精密之數位X光機做術前評估、由於均屬二度空間
      影像，恐都無法正確判斷骨粉在立體空間內之密度是否足
      夠，可能需電腦斷層攝影檢查，才有可能作較正確評估。
      至於骨密度是否足夠，曾醫師及豐醫師均應判斷。本案鼻
      竇穿孔之原因可能是骨粉密度未均勻分佈，或是所置入之
      骨粉影像不明，而使X光片骨高度產生誤判，誤以為骨高
      度已均勻提高，再加以間隔時間較久，也可能造成骨粉部
      分吸收，而降低骨高度，使得骨鑽頭進入骨頭過深，而造
      成鼻竇穿孔。
    4.查因醫療行為充滿危險性，治療結果充滿不確定性，醫師
      係以專業知識，就病患之病情及身體狀況等綜合考量，於
      符合醫療常規下，選擇最適宜之醫療方式進行醫療。倘若
      醫師所為之醫療行為符合醫療常規時，此種因身體內部組
      織變化之風險，即不應由醫師承擔。本件由上開被告二人
      為原告施行植牙等手術之過程及醫審會二度鑑定意見綜合
      觀之，原告施行植牙手術造成鼻竇穿孔之狀況，固為可預
      期之風險和結果，惟被告戊○進行第一次手術時，於發現
      原告齒槽骨高度不夠，隨即停止植牙並改做骨粉填充手術
      ，其後又將原告轉診口腔顎面外科被告丙○○處施行鼻竇
      增高手術，前後歷經二年才施行植牙。且植牙前再以顎骨
      環口全景X光片，再次確認齒槽骨高度已足夠植牙，才實
      施植牙手術，顯見被告二人對於原告骨骼形狀、密度軟組
      織的厚度、型態，已有盡合理之注意義務去研判可能遇到
      之狀況與風險，且所為之評估及牙床補強程序符合專業牙
      科醫師之應有注意義務。又被告戊○於判讀原告鼻竇增高
      之程度，已以一般基層診所植牙至少應具有顎骨環口全景
      X 光片機器設備之水準要求，及曾照會專科醫師、施行鼻
      竇增高手術及長期評估觀察後始植牙，其亦已盡到基層開
      業醫師之設備水準及術前應注意之義務，要難課以其應備
      大型醫院牙科使用之電腦斷層攝影設備以進行三度空間呈
      像以進行判讀。再者，被告戊○於96年5月21日為原告進
      行植牙手術中產生疑似鼻竇穿孔現象後，立即停止手術縫
      合傷口，並處方抗生素及止痛藥。次日回診檢查傷口，並
      請耳鼻喉專科醫師會診，一星期後再回診拆線，X光攝影
      並檢查傷口，確定無礙，其所有流程既符合一般診所專業
      醫師感染管控及手術後傷口照護專業醫師應有的注意義務
      ，自亦無不當之處。而被告丙○○係於94年10月24日為原
      告進行鼻竇增高手術，嗣於95年9月5日醫師丙○○評估已
      可植牙，原告於96年5月14日後始再由被告戊○為其施行X
      光攝影、判讀及其後之植牙手術，參諸上揭醫審會鑑定意
      見所稱，鼻竇增高手術所置入之人工骨粉，若置放過久，
      有可能在術後半年至一年後逐漸產生部分吸收現象，由於
      此骨粉之吸收及原鼻竇再氣室化之影響，有可能使原撐大
      、撐高之骨粉填塞空間萎縮，高度降低之情形（證人歐少
      玲亦同此見解，詳下述(三)），則被告丙○○自無再為原告
      其後植牙時所可能造成之鼻竇穿孔風險負責之理。綜上，
      本院認被告二人對於施行原告有關植牙手術及鼻竇增高手
      術均已善盡其專業醫師之職能，且所為手術流程亦符合專
      業牙科醫師之應有注意義務，堪認其等已盡善良管理人之
      注意義務，被告二人既無欠缺注意之情事，揆諸前開說明
      ，自不得謂之有過失。
    5.末查證人歐少玲醫師固於臺灣臺中地方法院檢察署檢察官
      偵訊時證稱：「（問：乙○○左上顎做植牙手術失敗後有
      無去找你看診？）有，96年間」、「（問：有無跟乙○○
      講是骨密度不足？）當時有做全口的X光，依我的經驗判
      斷是不能馬上做植牙，還要再填骨粉，因為看不出來有骨
      頭生長」、「（問：如何看出有無骨頭生長？）看X光的
      黑白對比，照全顎的X光，如果有長出來的話，白色的部
      分會比較多，要跟上顎骨頭、鼻竇腔白的部分差不多才會
      做植牙，而且鼻竇腔部會上提墊高，我們是將鼻竇腔開個
      口，很小心的將膜撥上去，填骨粉後就會撐在那裡」、「
      （問：從X光片看起來骨頭密度不夠，是何原因？）我沒
      有辦法說明，因為如果有撐起來的話，其實還好」、「（
      問：沒有撐起來，是沒有墊高？是做墊高手術時的問題？
      ）不知道，我照X光時，鼻竇腔就很低了」、「（問：提
      示96年他字第3635號第17頁95年9月5日X光片）有無鼻竇
      下陷的問題？而且被告1人所估計的骨頭厚度是12.3厘米
      ，你有何意見？）就95年9月5日所拍的X光片，要是我估
      ，我不會估12.3厘米，我會估中間一小塊黑點處（如圖示
      ）是鼻竇，可以植牙的距離可能要將我認為是鼻竇的部分
      扣除掉，不然可能會有危險」等語（參臺灣臺中地方法院
      檢察署99年度偵字第5000號卷，第16-20頁）；惟其同時
      亦證稱，植牙「需要先將骨粉填入，做鼻竇墊高，過6 月
      個月以後，看骨頭長的狀況再評估能否植牙，依我們的經
      驗是從X光片來看骨頭的密度」、「填入的材料有很多種
      ，有些被身體吸收的比較快，有的比較慢，填進的東西就
      將鼻竇腔撐住，吸引我們本身的骨細胞長過來，只要骨細
      胞長過來之後，就不會被吸收了，即使有吸收也是非常非
      常慢」、「（陳聘婷何時去做全口X光?）96年12月」（參
      同上偵卷筆錄）。是依證人歐少玲醫師所述，其係在本件
      原告主張之事故發生後約半年，始對原告進行全口X光拍
      攝，依證人歐少玲醫師所述填入材料被吸收之速度快慢不
      同，則被告丙○○為原告所填入之骨粉是否時間經過而再
      進一步被吸收，亦不可得而知，是證人歐少玲醫師據其嗣
      後看診資料加以判斷，即與事發之情形有所出入。再證人
      歐少玲醫師於檢察官偵訊時當庭判讀95年9月5日所拍攝之
      X光片，固有其醫療專業之所在，惟其既係在發生原告主
      張鼻竇腔於植牙時遭穿孔並提出刑事告訴事件之後，始進
      行X光片之判讀，則其採保守之看法，亦不無受此事件影
      響之可能；再證人歐少玲醫師所述，亦與前揭醫審會鑑定
      意見不相符合，參酌醫審會乃針對本件原告全部病歷資料
      二次進行研判所得之鑑定意見，而其僅係當庭判讀X光片
      ，而其對原告之診治行為亦係在事發半年之後，其所得資
      訊無多，亦與事發時之狀況有所不同，故本院認其證述內
      容，尚難據以推認被告二人之診治行為確有所疏失。
（三）綜上所述，被告二人於對原告為植牙等診治相關過程中，
      已善盡其應注意之義務而無過失，而依原告所提出之各證
      據資料及送請醫療專業機構鑑定結果，均不足為有利原告
      之認定，則原告主張被告二人於系爭植牙等醫療過程有不
      法過失侵權行為之情形，自難採信。此外，原告復未能舉
      證證明被告二人就其等分別施作手術之過程有何過失存在
      之情事。從而，原告依侵權行為損害賠償之規定，請求被
      告二人連帶賠償其損害，即屬無據，自不應准許。原告之
      訴已經駁回，其假執行之聲請已失所附麗，應併駁回之。
五、本件判決之基礎已臻明確，兩造其餘之攻擊防禦方法及舉證
    ，核與判決無影響，毋庸一一論列，併此敘明。
據上論結，本件原告之訴為無理由，依民事訴訟法第78條，判決
如主文。
中    華    民    國    99    年    6     月    23    日
                  民事第四庭    法  官  王鏗普
正本係照原本作成。
如對本判決上訴，須於判決送達後20日內向本院提出上訴狀。
中    華    民    國    99    年    6     月    23    日
                                書記官

司法院資訊處製作；財團法人民間司法改革基金會備份。
